【裁判字號】    94,上易,2209
【裁判日期】    950222
【裁判案由】    詐欺
【裁判全文】
臺灣高等法院刑事判決                94年度上易字第2209號
上  訴  人  臺灣基隆地方法院檢察署檢察官
被      告  甲○○
上列上訴人因被告詐欺案件，不服臺灣基隆地方法院九十四年度
易字第三四四號，中華民國九十四年八月四日第一審判決（起訴
案號：臺灣基隆地方法院檢察署九十三年度偵字第二九０五號）
，提起上訴，本院判決如下：
    主  文
上訴駁回。
    理  由
一、甲○○自民國（下同）91年9月4日向陳淑敬承租基隆市○○
    區○○路183號1、2樓房屋，經營「大鼻子中一牛排館」，
    租期自九十一年十月三日起，至九十六年十月二日止。詎甲
    ○○意圖為自己不法之所有，隱瞞原承租契約不得轉租、頂
    讓或以其他變相方法由他人使用房屋，及原租約自九十三年
    十月三日起，至九十四年十月二日止租金由新臺幣（下同）
    85,000元調漲為95,000元（九十四年十月三日起，至九十六
    年十月二日止再調漲為100,000元）之約定，向乙○○詐稱
    房東陳淑敬已同意轉租，租金每月85,000元，且會向房東陳
    淑敬爭取租金降為每月75,000元，使乙○○陷於錯誤，於九
    十三年一月三十日簽約以396,000元價格承讓該「大鼻子中
    一牛排館」。簽約前乙○○要求甲○○出示租約，確定原租
    約可轉租及租期尚有三年半之時間，甲○○佯稱因近日搬，
    一時找不到原租約，改天找到時，一定出示予乙○○確認，
    使乙○○不疑，先付訂金十萬元。嗣於九十三年二月二日付
    尾款時，乙○○質問甲○○為何未帶原租約及房東陳淑敬為
    何沒來簽約時，甲○○再佯稱原租約未找到，與乙○○是同
    行，不會欺騙，且房東陳淑敬是銀行襄理，目前正在受訓，
    一週後可見面簽約云云，乙○○因而信任甲○○，付清尾款
    296,000元及預收之九十三年二月份租金85,000元。乙○○
    旋自九十三年二月三日開始營業。迄九十三年二月二十六日
    ，甲○○始向乙○○表示房租自九十三年十月起調漲為
    95,000元，此時乙○○才知房東陳淑敬住在美國加州，在銀
    行任職者係房東之媳馮淑霞，且馮淑霞對於房屋出租之事，
    根本不理會且無權作主。此時，甲○○即要乙○○認賠，放
    棄再經營「大鼻子中一牛排館」，並表示乙○○如繼續經營
    「大鼻子中一牛排館」，須付一年租金即102萬元，經乙○
    ○反對，表示當初承諾書沒約定一次付一年租金，只須按月
    給付，甲○○始改稱須支付押金六月即五十一萬元，再為乙
    ○○所反對。迨九十三年四月一日陳淑敬自美國返回臺灣，
    乙○○請屋主陳淑敬出示原租約，始知原租約有前開不得轉
    租、頂讓或以其他變相方法由他人使用房屋，及原租約自九
    十三年十月三日起，至九十四年十月二日止租金由85,000元
    調漲為95,000元（九十四年十月三日起，至九十六年十月二
    日止再調漲為十萬元）約定之事實，乙○○始知受騙。乙○
    ○不得已，乃於九十三年四月二日委託黃達元律師發存證信
    函予房東陳淑敬詢問陳淑敬是否同意轉租，另於九十三年四
    月九日發存證信函予甲○○表示解除讓渡契約。九十三年四
    月七日陳淑敬寄存證信函表示不同意轉租，又未能與乙○○
    談成新租約，令乙○○於三日內搬遷，乙○○只好於九十三
    年四月十一日結束「中一牛排館」之營業。甲○○仍繼續洽
    商「大鼻子中一牛排館」轉讓事宜，因無結果，於九十三年
    五月三日向基隆市政府申請「大鼻子中一牛排館」自九十三
    年五月一日起至九十四年四月三十日止停業。因認被告涉犯
    刑法第三百三十九條第一項之詐欺取財罪嫌云云。
二、按犯罪事實應依證據認定之，無證據不得認定犯罪事實；不
    能證明被告犯罪者，應諭知無罪之判決，刑事訴訟法第一百
    五十四條第二項及第三百零一條第一項，分別定有明文。次
    按認定不利於被告之事實，須依積極證據，苟積極證據不足
    為不利於被告事實之認定時，即應為有利於被告之認定，更
    不必有何有利之證據；又事實之認定，應憑證據，如未能發
    現相當證據，或證據不足以證明，自不能以推測或擬制之方
    法，以為裁判基礎；被告否認犯罪事實所持之辯解，縱屬不
    能成立，仍非有積極證據足以證明其犯罪行為，不能遽為有
    罪之認定。而刑事訴訟法上所謂認定犯罪事實之積極證據，
    係指適合於被告犯罪事實之認定之積極證據而言，雖不以直
    接證據為限，間接證據亦包括在內；然而無論直接或間接證
    據，其為訴訟上之證明，須於通常一般之人均不致有所懷疑
    ，而得確信其為真實之程度者，始得據為有罪之認定，倘其
    證明尚未達到此一程度，而有合理之懷疑存在時，致使無從
    形成有罪之確信，根據「罪證有疑，利於被告」之證據法則
    ，即不得遽為不利被告之認定（最高法院三十年上字第八一
    六號、廿九年上字第三一０五號、卅年上字第一八三一號、
    四十年台上字第八六號及七十六年台上字第四九八六號判例
    意旨參照）。
三、本件公訴人認被告甲○○涉犯上開詐欺罪，不外以如下之證
    據為論據：
（一）物證：無（告訴人未交付93年3月2日錄音帶）。
（二）書證：房屋租賃契約書、承讓書、收據、聿昭法律事務所
      函、黃達元律師寄陳淑敬存證信函、陳淑敬寄黃達元律師
      存證信函、93年3月2日乙○○與甲○○對話錄音譯文、基
      隆地方法院檢察署公務電話紀錄表。
（三）人證：證人黃秀琴、馮淑霞、陳依璘、陳依璟於偵查中之
      證述。
四、經訊據被告甲○○，固不否認其將原承租坐落基隆市○○區
    ○○路一八三號一、二樓房屋經營牛排館，轉予告訴人乙○
    ○承租經營，然堅決否認詐欺犯行，並辯稱：其係整個營業
    之轉讓，並將生財器具及營業交付告訴人，至該店屋之承租
    ，因房東陳淑敬長住國外，經取得聯繫，房東亦同意另行出
    租予告訴人，嗣因告訴人自有之原因而未為承租，至於營業
    執照之申換，伊除同意三個月內可以援用舊有執照，並答應
    協助辦理，告訴人亦經營數月，伊並無詐欺情事等語。
五、本院查：
（一）本件依被告與告訴人間所簽訂之契約內容，係約定被告應
      於九十三年二月三日交付生財器具、技術轉移及三個月援
      用舊執照及招牌，協助申請執照及該日後之房租由告訴人
      負擔等內容，以上各情，有契約書附卷可稽，是本件確為
      營業之讓渡契約；至於店屋之租賃，究係以被告為出租人
      ，轉租予告訴人，亦或係由告訴人另與房東簽訂租約，於
      該契約書中則均未言及。惟告訴人於原審曾自承同係經營
      餐飲業，且自始即知該店屋係被告承租，原租約尚餘三年
      半，並於提出告訴及原審審理時，均自陳被告一再與房東
      接洽等情，均足認系爭店屋之租賃，應非被告直接轉租，
      否則其自可直接與告訴人簽訂租賃即可，要無一再覓尋原
      房東洽商必要。況告訴人更稱：「一月卅日時我才說房租
      太貴，我說是否能七萬，他（指被告）說他向房東反應過
      ，可以商量。」（參見原審九十四年十月十三日審理筆錄
      第三頁參照），核與証人即告訴人之女陳依璘証陳：「二
      月二日他（指其母親）請被告與房東說房租降為七萬，被
      告說有跟房東講，可以商量。」（參見原審同上筆錄第十
      一頁參照），其內容相符，告訴人復稱：「一開始就說有
      房東，但沒有談到是房東還是被告要租給我，對我來說都
      可以。」（參見同上筆錄第六頁），益証本件並非被告以
      定額之轉租詐騙告訴人。又本案房東於同年三月底四月初
      回國時，亦與被告同至代書處等候告訴人洽談租賃事，然
      告訴人未依約前往，此有與房東同往之子媳馮淑霞及代書
      吳國欽到庭結証屬實，並為告訴人所是認，房東亦曾表明
      同意另與告訴人就系爭店屋簽訂租約，及租約細節另議等
      文義之存証信函在卷可按，是被告辯稱其經取得聯繫，房
      東亦同意另行出租予告訴人等情，應非虛偽，應堪徵信。
（二）至公訴意旨雖指稱，在告訴人所提出之九十三年三月二十
      日之錄音譯文中，雖有如下之對話：「好，八萬五就八萬
      五，妳不要再講這件事了，明天公證，三年半八萬五」；
      「公證我房子租給妳呀，妳向我租呀」；「押金，六個月
      」等語，惟查告訴人在與被告對話時，早已知另有房東，
      此由告訴人提出之錄音譯文（附九十三年度查字第四二一
      號卷第三十五頁至第四十五頁）可知；又按租賃物之禁止
      轉租之約定，僅係存在於契約當事人間之約定，其效力亦
      僅止於簽約之當事人，承租人違約轉租，僅係對出租人造
      成違約之效果，不影響其另訂轉租之效力，是違約轉租亦
      僅生違約之民事責任，不當然即生刑事詐欺問題；故告訴
      人自無因在與被告洽談時，被告曾表示租金之數額及押金
      之期間，即因之陷於錯誤之理。
（三）再查，本件被告與告訴人雙方約於付款時同時支付二月份
      租金為八萬五千元，告訴人復自承同係經營餐飲業，則揆
      諸社會商業租賃常情，長期之租約，必有逐年調漲之約定
      ，亦應為告訴人所明知，況告訴人原係希望房租可降低，
      而每月租金為七萬元或七萬五千元為其心中可望成交之金
      額，亦為其個人心中之盤算，是尚難謂因為租金未達其期
      望之金額，即謂其係受被告之詐欺。
（四）又本件告訴人對接手牛排館理應自行為風險評估，其事前
      既知被告經營之牛排館每月虧損十餘萬元，但為女兒甫自
      高雄餐飲畢業之執業及認其可將店弄乾淨及好吃些暨可望
      降低房租而接手經營，亦難謂受何詐術欺騙。至被告嗣雖
      取回店內大、小章，惟並不影響告訴人之營業；且況被告
      在告訴人經營期間，亦未為取銷營業執照，是亦均不足証
      明被告有何詐欺之不法犯行。
六、綜上所述，本案純係店舖頂讓之民事糾葛，揆諸首揭規定，
    要難令被告負刑法詐欺之罪責。是被告之犯行尚屬不能證明
    ，原審因之為被告無罪之諭知，經核其認事用法並無不合，
    本件公訴人之上訴意旨仍執陳詞，指摘原判決不當，為無理
    由，應予駁回。
七、據上論斷，應依刑事訴訟法第三百六十八條，判決如主文。
本案經檢察官張啟彬到庭執行職務。
中    華    民    國    95    年    2     月    22    日
                  刑事第三庭審判長法  官  許國宏
                                  法  官  林銓正
                                  法  官  許增男
以上正本證明與原本無異。
不得上訴。
                                  書記官  葉金發
中    華    民    國    95    年    2     月    22    日


司法院資訊處製作；財團法人民間司法改革基金會備份。
